【裁判字號】    98,台上,1269
【裁判日期】    980312
【裁判案由】    偽造文書
【裁判全文】
最高法院刑事判決            九十八年度台上字第一二六九號
上  訴  人
即 自訴 人  乙 ○ ○
            甲○○○
            丙 ○ ○
            丁 ○ ○
共      同
自訴代理人  繆    璁律師
被      告  庚 ○ ○原名張.
            戊 ○ ○
            己 ○ ○
上列上訴人等因自訴被告等偽造文書案件，不服台灣高等法院中
華民國九十六年十二月二十五日第二審更審判決（九十四年度上
更(二)字第四六八號，自訴案號：台灣新竹地方法院八十五年度自
字第三九號），提起上訴，本院判決如下：
    主  文
上訴駁回。
    理  由
按刑事訴訟法第三百七十七條規定，上訴於第三審法院，非以判
決違背法令為理由，不得為之。是提起第三審上訴，應以原判決
違背法令為理由，係屬法定要件。如果上訴理由書狀並未依據卷
內訴訟資料，具體指摘原判決不適用何種法則或如何適用不當，
或所指摘原判決違法情事，顯與法律規定得為第三審上訴理由之
違法情形，不相適合時，均應認其上訴為違背法律上之程式，予
以駁回。
本件原判決以上訴人乙○○、甲○○○、丙○○、丁○○在第一
審自訴意旨略稱：乙○○、甲○○○夫妻於民國八十年十月間，
與被告庚○○（原名張國和）、戊○○夫妻，以口頭協議，在苗
栗縣苗栗市○○段共十四筆土地合建房屋銷售，嗣由庚○○、戊
○○所營柏春建設有限公司（下稱柏春公司）承接原以乙○○名
下土地（持分二分之一）設定抵押權之新台幣（以下同）一億三
千萬元貸款，並申辦建築融資、建造及銷售。未售出之餘屋，依
所約定之分配比例，由乙○○、甲○○○分得七間餘屋（自訴狀
誤載為五間，下稱系爭房屋），並於八十二年六月間，將上開房
屋基地之土地持分（如原判決附表一所示，下稱系爭土地），移
轉所有權登記為乙○○、甲○○○之女丙○○及女婿丁○○名下
。迄八十二年九月間，柏春公司統一辦理所有房屋承購戶之分戶
貸款手續，甲○○○為辦理系爭房屋貸款以取得資金，乃促丙○
○、丁○○將印鑑章、印鑑證明書交付土地登記代理人即被告己
○○辦理系爭房屋之建物過戶及貸款手續。詎被告等竟共同將丙
○○、丁○○之系爭土地所有權分別移轉登記予庚○○、程瑞、
謝燕蘋、劉伯舒、陳莉娜等人（除庚○○外，均經判決無罪確定
），因認被告等涉有偽造文書罪嫌等情。經原審更審結果，認為
：(一)上訴人等指訴被告等涉嫌偽造文書，旨以乙○○、甲○○○
因合建而分得系爭房屋及土地，且土地已先行移轉所有權登記予
丙○○、丁○○完竣，嗣為辦理房屋過戶及貸款手續，而將丙○
○、丁○○之印鑑章、印鑑證明書交予己○○辦理時，被告等竟
持以辦理系爭土地所有權移轉登記予庚○○等人。被告等固不諱
言移轉系爭土地所有權登記之事實，然均否認偽造文書，己○○
以其係經上訴人等同意並提供印鑑章、印鑑證明書代辦為辯，庚
○○及戊○○則稱：彼等與乙○○、甲○○○並無合建關係，該
十四筆土地係戊○○出資購買，僅因甲○○○仲介土地買賣，原
約定付予二百萬元仲介費，因一時無法支付，乃將十四筆土地持
分二分之一暫移轉登記至乙○○名下，俟地上房屋建竣，雙方同
意以系爭房屋售予甲○○○以抵償仲介費，並於八十二年六月間
先行辦理系爭土地所有權移轉登記予丙○○、丁○○，迄八十二
年九月間戊○○通知甲○○○辦理系爭房屋所有權移轉登記及貸
款，以清償原先之土地建築融資貸款，因丙○○、丁○○不願負
擔貸款，而同意返還系爭土地，始由己○○辦理系爭土地移轉登
記予系爭房屋各承購戶等語。(二)關於自訴意旨所指苗栗縣苗栗市
○○段共十四筆土地究係何人所購乙節，乙○○、甲○○○稱係
甲○○○一人所購，庚○○、戊○○則稱係戊○○單獨所買，雙
方各執一詞。然該十四筆土地係原地主售予甲○○○，有八十年
十月十四日所訂「土地房屋買賣契約書」影本附卷可稽（見第一
審卷第一宗第六七至七一頁）；嗣經登記所有權為甲○○○所指
定之乙○○、戊○○所指定之謝燕華所共有，亦有土地登記簿影
本在卷可憑（見第一審卷第一宗第二０七至二０九頁）。再據證
人陳鑑華於偵查及第一審證稱：當時伊曾借一千多萬給甲○○○
購買該十四筆土地以合建房屋等語（見偵查卷第一五九頁背面、
第一審卷第一宗第一七八頁），可認購地之初，甲○○○確曾借
款以支付價金。而依上開「土地房屋買賣契約書」影本所載原地
主歷次收款金額合計（收款明細表見第一審卷第一宗第六六頁）
，該十四筆土地價值四千五百餘萬元，苟非甲○○○、戊○○共
同出資購買，自不可能將所有權移轉登記於其二人各自所指定之
乙○○、謝燕華名下。是該十四筆土地應係甲○○○、戊○○當
初因欲合建房屋而共同出資購買，並非如彼等各自所主張之僅係
其單方獨資所購，應可認定。嗣為進行興建房屋，乙○○曾以該
十四筆土地中之三筆土地持分二分之一設定抵押權，並由謝燕華
、戊○○擔任連帶保證人，於八十一年一月十一日先向新竹區中
小企業銀行苗栗分行借款一億三千萬元作為土地建築融資，嗣由
柏春公司負責興建房屋出售，並承受該一億三千萬元貸款債務，
另於八十一年四月十八日以所建房屋，再向該分行借款八千萬元
，由乙○○、謝燕華、庚○○、戊○○擔任連帶保證人等情，有
該分行函附授信申請書、收入傳票在卷可稽（見第一審卷第三宗
第十三至十八頁）。倘庚○○、戊○○與乙○○、甲○○○並無
在該十四筆土地上合建房屋之關係，乙○○何庸擔任上開鉅額借
款之借款人及連帶保證人？是乙○○、甲○○○應係以該十四筆
土地持分二分之一與庚○○、戊○○合作興建房屋，亦堪認定。
以上各節，且係原審八十八年度上訴字第四五九六號判決諭知關
於上訴人等自訴被告等詐欺部分無罪，所確認之事實。(三)乙○○
、甲○○○與庚○○、戊○○之間，雖有上述合購土地合建之關
係，然據雙方陳明，彼此並無書面之合資興建房屋契約及確實之
資金來源可供審酌。依上述該十四筆土地價值四千五百餘萬元，
而在其上興建房屋所需資金至少二億元以上，則縱認甲○○○所
言其曾出資二千餘萬元屬實，以甲○○○自陳之出資額，顯與上
開購地及興建房屋所需資金比例相差懸殊，再參酌嗣後係由柏春
公司承接一億三千萬元土地建築融資貸款及另負八千萬元借款責
任以觀，乙○○、甲○○○所謂雙方係約定以五比五之比例平分
所建房屋戶數或銷售所得金額利益及未售出之餘屋云云，實與一
般合建契約之社會定則不符，自難採信。(四)乙○○、甲○○○雖
一再指稱：合建案共一百零六戶預售屋經銷售後，尚餘十四、五
間房屋時，雙方約定按合建比例分配，彼等原可分得約七間房屋
（即勝利段部分），嗣經洽商以庚○○、戊○○所有另在其他土
地（即福南段）所興建之預售房屋三間與彼等交換，故彼等分得
勝利段四間及福南段三間之系爭房屋，並由庚○○、戊○○於八
十二年六月二十八日將系爭土地移轉登記為丙○○、丁○○所有
，未料庚○○、戊○○於八十二年十月十九日前，藉口擬由柏春
公司統一代辦分戶貸款，騙得丙○○、丁○○之印鑑章、印鑑證
明書，由己○○盜用，將丙○○、丁○○名下之系爭土地，分別
移轉登記予庚○○等人等語。惟以該印鑑章、印鑑證明書既於八
十二年十月十九日前交付己○○，而系爭土地係分別於同年十月
十九日、十一月十五日、十一月十六日移轉所有權登記予庚○○
等人，有土地登記簿影本在卷可考。苟如自訴意旨所指，乙○○
、甲○○○交付該印鑑章、印鑑證明書之目的在於辦理系爭房屋
過戶及貸款以取得資金，則就此攸關本身重大權益事項，衡情理
當注意辦理情形，並於經相當時日後，向被告等詢問辦理結果，
以取得所貸款項，同時究明應自何時如何分期償還貸款本息，然
竟未加聞問，迄歷一年九月餘，始於八十四年七月二十二日向檢
察官提出告訴，並於尚未偵查終結前，再提起本件自訴，顯與常
情有違，難認所訴為真實可信。再據甲○○○於第一審自承於八
十二年十月間即已得知系爭土地之部分移轉所有權登記予劉伯舒
及陳莉娜，而其非但當時未曾追究被告等此項移轉登記，反向戊
○○索取款項，且對戊○○告以「把整個建案賣出去後，再來核
算」，復無異議，足見當時其應係同意系爭房地交由戊○○出售
，再直接請求交付價金，以達原先合資購買土地合建所應得之利
益。惟因庚○○、戊○○於出售系爭房地予陳莉娜等人，並於八
十三年間取得價金後，未依約給付乙○○、甲○○○應分配之款
項，始有上開告訴及本件自訴之提出。被告等既係經上訴人等同
意而出售系爭房地，並據以辦理所有權移轉登記，自無偽造私文
書罪嫌可言。至上訴人等所為出資如何彌補及應分配之利益若干
，純屬雙方之民事糾葛，應另循民事程序解決。(五)自訴意旨所為
各項指訴，既均難證明屬實，自應為被告等無罪之諭知，乃維持
第一審關於被告等偽造文書部分均無罪之判決，駁回上訴人等此
部分在第二審之上訴。
上訴人等猶表不服，其第三審上訴意旨略以：(一)原判決既認雙方
確有合建關係，且認系爭土地係因合建而先行移轉登記予丙○○
、丁○○，足見被告等於第一審所為相關辯解不實，應有偽造文
書情事。(二)甲○○○業已出資二千餘萬元之購地款，為何不見被
告等提出還款紀錄？何以庚○○、戊○○會先將系爭土地移轉所
有權登記予丙○○、丁○○？(三)原判決並未說明如何認定「甲○
○○係從事房地產業務」及「不可能於不知辦理目的或流程之情
況下」，經由乙○○將關係重大之該印鑑章、印鑑證明書交付謝
蕙芬辦理系爭房屋過戶及貸款手續等情，有理由不備之違法。(四)
甲○○○係誤信戊○○所言「把整個建案賣出去後，再來核算」
，而暫緩提出告訴，原判決與此有關之認定有違經驗法則。(五)原
判決所認甲○○○等不願負擔系爭土地上「高額貸款」，究係指
「土融建融」貸款或「分戶貸款」，並不明確，有理由不備及矛
盾之違法；又以系爭房屋總價約為二千餘萬元，恰與甲○○○出
資購地款項相當，據以認定上訴人等係不願負擔系爭土地之貸款
而同意被告等出售，故被告等無偽造文書，亦有調查未盡之違法
等語。
惟按犯罪事實應依證據認定之，無證據不得認定犯罪事實。又刑
事訴訟法第一百六十一條第一項規定：「檢察官就被告犯罪事實
，應負舉證責任，並指出證明之方法。」此項規定，於自訴程序
同有適用。因此，自訴人對於自訴之犯罪事實，應負實質之舉證
責任。倘自訴人所提出之證據，不足為被告有罪之積極證明，或
其所指證明方法，無從說服法院形成被告有罪之心證，基於無罪
推定之原則，自應為被告無罪之諭知。至被告否認犯罪事實所持
之辯解，縱使不能成立，仍非有積極證據足以證明其犯罪行為，
不能遽為有罪之認定。再者，調查所得之證據，如具證據能力，
則其取捨及證明力如何，屬於事實審法院自由判斷之職權，此項
職權判斷之行使，倘與經驗及論理法則無違，即難任意指為違法
。且訴訟法上所謂經驗法則，乃指一般人基於日常生活經驗所得
之定則，有其客觀性，非許當事人憑主觀意見而為主張。查上訴
人等自訴被告等詐欺部分，業經原審八十八年度上訴字第四五九
六號判決無罪確定，所指被告等涉嫌偽造文書各節，經原審更審
結果，就攸關有無偽造文書之爭點事實，認為：(一)自訴意旨主張
依雙方口頭合建協議所約定之五比五分配比例，乙○○、甲○○
○應分得未售出之餘屋七間，實與一般合建契約之社會定則不符
，難以採信；(二)自訴意旨所謂為辦理系爭房屋過戶及貸款而交付
印鑑章及印鑑證明書予被告等，並未同意被告等辦理系爭土地移
轉登記云云，亦有違常情，難以採信；(三)乙○○、甲○○○應係
同意被告等出售系爭房地，直接請求交付價金，以達原先與庚○
○、戊○○合資購地合建所應得之利益，惟因庚○○、戊○○於
出售系爭房地並移轉登記後，未依約給付上訴人等所應分配之款
項，始有本件自訴糾紛等情。上訴人等就自訴被告等偽造文書之
犯罪事實，所提證據及所指證明方法，既不足為被告等有罪之積
極證明，亦無從說服原審形成被告等有罪之心證，自應為被告等
無罪之諭知。原判決已依調查所得之卷證資料，詳述證據取捨及
得心證理由，核屬事實審法院採證認事職權之適法行使，且無違
背經驗法則或論理法則，亦無判決不載理由、所載理由矛盾、調
查職責未盡之違法情形存在。上訴意旨以被告等所辯部分不為原
判決所採，即謂應為被告等有罪之認定，顯違犯罪事實應依證據
認定、自訴人應就所訴被告之犯罪事實負實質舉證責任等規定。
至其餘上訴意旨所指，不外對於原屬事實審法院採證認事職權之
合法行使，或於判決本旨不生影響之事項，但憑己見，任意質疑
，再為事實方面之爭辯，殊不足據以辨認原判決業已具備違背法
令之形式要件。本件上訴為違背法律上之程式，應予駁回。
據上論結，應依刑事訴訟法第三百九十五條前段，判決如主文。
中    華    民    國  九十八  年    三    月   十二   日
                      最高法院刑事第十一庭
                          審判長法官  花  滿  堂
                                法官  黃  正  興
                                法官  陳  東  誥
                                法官  林  錦  芳
                                法官  徐  文  亮
      本件正本證明與原本無異
                                      書  記  官
中    華    民    國  九十八  年    三    月   十六   日
                                                      Ｅ


司法院資訊處製作；財團法人民間司法改革基金會備份。
